【裁判字號】    91,訴,194
【裁判日期】    920120
【裁判案由】    侵權行為損害賠償
【裁判全文】
臺灣臺南地方法院民事判決  九十一年訴字第一九四號
    原      告  丁○○原名賴.
    訴訟代理人  陳昭峰律師
    被      告  乙○○
                甲○○
                丙○○
右當事人間因詐欺案件，請求侵權行為損害賠償，原告提起刑事附帶民事訴訟，經本
院刑事庭移送前來，本院判決如左：
    主    文
被告乙○○應給付原告新台幣貳佰零貳萬元，及自民國九十年十二月五日起至清償日
止，按年息百分之五計算之利息。
原告其餘之訴駁回。
訴訟費用由被告乙○○負擔三分之一，餘由原告負擔。
本判決原告勝訴部分，於原告以新台幣陸拾捌萬元供擔保後得假執行。
原告其餘假執行之聲請駁回。
    事    實
甲、原告方面：
一、聲明：
    (一)被告乙○○、甲○○、丙○○應連帶給付原告新台幣（下同）二百零二萬元，
      及自起訴狀繕本送達翌日起至清償日止，按週年利率百分之五計算之利息。(二)
      原告願供擔保請准宣告假執行。
二、陳述：
    (一)被告乙○○與原告原為男女朋友關係，原告對其多所信賴，被告佯稱願以台南
      縣西港鄉○○段一五四五建號之建物（即門牌號碼：台南縣西港鄉○○路四六
      號）為擔保，先後於八十二年十二月三十日及八十三年四月十三日，向原告借
      款一百九十二萬元及十萬元，合計共二百零二萬元，並簽發同日、同金額之本
      票二紙交原告收執為憑，詎迄今仍未清償。爰依借貸、侵權行為法律關係及票
      據付款請求權，請求判決如訴之聲明所示。
    (二)被告甲○○係被告乙○○之父，被告丙○○則為被告乙○○之妹。彼三人為遂
      被告乙○○詐欺取財之目的，被告甲○○及丙○○均不但向原告表示願以上開
      建物向銀行貸款後清償原告（與被告乙○○負連帶清償責任）之意，並將上開
      房屋所有權狀及個人資料交付原告，囑原告向銀行洽貸，致使原告相信彼二人
      之連帶保證而借款予被告乙○○，惟被告甲○○及丙○○事後違約未貸款返還
      原告。被告甲○○及丙○○偽造文書刑責雖經判決無罪，但彼二人與被告乙○○之共同侵權行為責任及連帶保證責任並不因而免除。爰依共同侵權行為及保
      證之法律關係，請求如判決訴之聲明所示。
    (三)被告甲○○及丙○○於刑事案件偵、審中，雖一再抗辯並未偽造文書使公務員
      登載不實，並獲判無罪，但對原告所指共同侵權行為及連帶保證部分均未置辯
      ，顯見原告主張確為事實。被告三人共同侵權行為，及被告乙○○借貸並簽發
      本票之詐欺事實，請調取鈞院檢察署八十八年度偵字第三二三二號、八十九年
      度偵續字第五號等偵查卷，及鈞院九十年度易字第一六○號、台灣高等法院台
      南分院九十一年度上訴字第六三號等刑事卷宗為證。
四、證據：提出
    (一)土地及建物登記簿謄本（影本）四份。
    (二)個人資料表影本二張。
    (三)汽車新領牌照登記書影本一份。
    (四)汽車燃料使用費繳款書影本一份。
    (五)汽車牌照稅繳款書影本一份。
    (六)汽車行車執照影本一紙。
    (七)汽車保險費收據影本一紙。
乙、被告方面：
壹、被告：乙○○部分
    被告均未於言詞辯論期日到場，其中被告甲○○、丙○○二人則提出書狀聲明、
    陳述如左：
一、聲明：原告之訴駁回。
二、陳述：
    (一)鈞院九十年度易字第一六○號關於認定被告甲○○、乙○○、丙○○犯有刑法
      第二百十四條之使公務員登載不實罪嫌部分，業經台灣高等法院台南分院九十
      一年度上訴字第六三號撤銷改判無罪確定在案，準此，原告請求被告甲○○應
      連帶給付二百零二萬元，顯無理由。
    (二)不同意原告追加以保證法律關係為本件請求權基礎。
    (三)被告甲○○、丙○○從未向原告表示願以台南縣西港鄉○○段一五四五號建物
      向銀行貸款以清償被告乙○○對於原告之債務；對於原告與被告乙○○間之債
      務關係，被告甲○○、丙○○均不清楚，亦未曾同意為乙○○之保證人，此部
      分，被告甲○○、丙○○於原告提起之偽造文書刑事案件中，即一再否認在卷
      ，原告主張被告甲○○等於刑事案件中未曾置辯，與事實不符。
    (四)另原告主張被告乙○○先後於八十二年十二月三十日及八十三年四月十三日，
      向原告借款一百九十二萬元及十萬元，並交付乙○○簽發之同日、同金額之本
      票二張，雖經台灣高等法院台南分院九十一年度上訴字第六三號刑事判決認定
      被告乙○○構成詐欺罪。然查，被告乙○○於該刑案中，一再否認有向原告借
      得上開款項，其交付原告本票，均係請原告代為向他人借款之意，事後原告未
      借得款項，亦未將持有之本票返還被告乙○○，且原告在該刑事案中，亦從未
      提出任何足以證明其有交付被告乙○○上開款項之證據。按修正前之民法第四
      百七十五條規定：「消費借貸，因金錢或其他代替物之交付，而生效力。」，
      是金錢消費契約，屬要物契約，原告主張其有交付被告乙○○上開款項計二百
      零二萬元，自應先就此負舉證之責。
丙、本院依原告聲請調閱台灣高等法院台南分院九十一年度上訴字第六三號詐欺等刑
    事歷審案卷。
    理    由
一、按訴狀送達後，原告不得將原訴變更或追加他訴。但請求之基礎事實同一者，不
    在此限，民事訴訟法第二百零五十五條第一項第二款定有明文。本件原告於本院
    審理中追加依連帶保證之法律關係，請求被告甲○○、丙○○連帶給付二百零二
    萬元及自起訴狀繕本送達翌日起至清償日止，按年息百分之五計算之利息，既係
    本於主張被告三人共同施用詐欺借款之同一基礎事實，合於民事訴訟法第二百五
    十五條第一項第二款規定，應予准許，合先說明。
二、被告三人均未於言詞辯論期日到場，核無民事訴訟法第三百八十六條所列各款情
    形，爰依原告聲請，由其一造辯論而為判決。
三、原告起訴主張：被告乙○○利用與原告為男女朋友關係，佯稱願以台南縣西港鄉
    ○○段一五四五建號之房屋為擔保，先後於八十二年十二月三十日及八十三年四
    月十三日，向原告借款一百九十二萬元及十萬元，合計二百零二萬元，並分別簽
    發同日、同額本票二紙交付原告。被告甲○○為被告乙○○之父、被告丙○○為
    被告乙○○之妹，渠二人均向原告表示願以上開建物向銀行貸款後清償被告乙○○對原告之借款，並將上開房屋所有權狀及二人之個人資料交付原告，囑原告向
    銀行洽貸，致使原告陷於錯誤，相信彼二人之連帶保證而借款予被告乙○○等情
    。固據提出被告乙○○簽發之本票影本二紙、被告甲○○所有土地所有權狀影本
    三紙、被告丙○○所有建物所有權狀影本一紙及被告甲○○、丙○○個人資料表
    影本二紙等為證，惟為被告甲○○、丙○○所否認，並以：渠二人並不知情，復
    未同意擔任被告乙○○連帶保證人，且原告主張被告乙○○向其借款，自應就交
    付款項之事實負舉證之責等語置辯，則本件應審究被告乙○○有無施用詐術向原
    告借款二百零二萬元、被告甲○○、丙○○有無與被告乙○○共同施用詐術及對
    被告乙○○上開借款為連帶保證而應負連帶給付責任。
四、本件被告乙○○於刑事審理中雖坦承簽發系爭本票二紙，惟否認施用詐術向原告
    借款二百零二萬元之事實，辯稱：與原告同居期間確曾陸續向其借款，也請求幫
    忙調錢，然未以本票作為取信手段，本票係嗣後應原告要求而寫，兩人財務共用
    ，無從確定所借金額若干，原告未證明有交付借款事實等語。惟查：
    (一)被告乙○○與原告於八十二年至八十四年間為男女朋友關係，二人亦係同事關
      係，被告乙○○於刑事偵查、審理中多次自承陸續向原告借款，雖辯稱借款數
      額無法確定，惟其於刑事審理中坦承：（問：合計五百七十八萬四千元之本票
      八張，是否你簽發的？）「是我簽的，我請他（指原告）幫我向別人借的。但
      金額沒有那麼多，只有二百多萬而已」（九十年度易字第一六○號第三二四頁
      ）、「他（指原告）只借我二百萬元左右」（九十一年度上訴字第六三號第一
      一八頁）、「作廚具生意是我向賴債瑜及朋友借的」等語（同上案卷第一三六
      頁），與原告本件主張之借款數額大致相符，復有被告乙○○簽發之系爭本票
      二紙附卷可佐。
    (二)原告主張曾為被告乙○○向訴外人鄭偉源借款一百一十萬元，嗣被告乙○○未
      清償，由原告代為清償，此部分借款包含在二百零二萬元內，對照鄭偉源於刑
      案審理中陳述：「賴盈君（即原告）曾經替乙○○向我借錢，借幾次不記得了
      ，借了一百多萬」、「後來告訴人（指原告）有將錢還給我。」（見九十年度
      易字第一六○號案卷第一四三頁），及被告乙○○於刑案中供述：「向鄭偉源
      借的一百一十萬元是包含在二百零二萬元內」（見九十年度易字第一六○號案
      卷第三二三頁）等語相符，原告嗣於被告乙○○未清償借款之情況下代為清償
      ，計自八十五年二月二十六日起至八十七年六月八日止，陸續匯款本息共計一
      百二十三萬元予鄭偉源，亦有原告提出匯款單二十四紙附卷，核與鄭偉源上開
      陳述相符。又原告以所有車號：ＲＳ－五○○八號自小客車多次為被告乙○○
      向訴外人魏海山所經營之「萬國當舖」借款，該車於最後一次借款時質押予萬
      國當舖，並辦理過戶登記，嗣由原告代為清償，再過戶回來，此有魏海山於刑
      案審理中證述：「該部汽車是丁○○的，何時來典當我忘記了，典當當時丁○○本身有去，並有將行車資料及車子留下，我們規定若典當金額超過車子本身
      價值，需要先將車子辦過戶，而他典當金額為五十萬元，所以那部車子有先辦
      理過戶給萬國當舖，身分證、印章、新領牌照登記書、行照都是丁○○交給我
      們去辦理的，後來這筆錢有還，並有再辦過戶回來」等語可佐（九十年度易字
      第一六○號第三二一頁），參以被告乙○○於同日審理時供承：「典當後錢是
      告訴人（即原告）還的，因為我後來沒有還」等情以觀，則原告縱非在被告簽
      發本票之同日交付借款，惟其既有為被告乙○○向訴外人鄭偉源、魏海山借款
      之事實，被告乙○○復自承向原告借款約二百萬元左右，與原告主張之本票票
      款二百萬零二萬元亦大致相符，堪認原告此部分之主張為真實；被告乙○○、
      甲○○及丙○○以原告未證明有交付借款之事實，抗辯原告未受此數額之損害
      云云，尚無可採。
    (三)被告乙○○於刑案偵查中供承有向原告說伊有一棟房子可擔保（八十八年度偵
      字第三十九頁背面），復經證人鄭偉源於刑案偵查及審理中結證：「她（即原
      告）有拿乙○○的稅單證明乙○○有房子，所以我才願意借錢給她。」（上開
      偵查卷第五十三頁正面）、「告訴人（指原告）有拿給我看，我才信任她而借
      錢，後來告訴人有將錢還給我」等語（九十年度易字第六三號卷第一四三頁）
      ，益見原告主張被告乙○○曾告以有房子可擔保等語為真實。再坐落台南縣西
      港鄉○○段一一八九－二一、一一八九－三二、一二○一－三三號土地為被告
      甲○○所有，其上建物建號一五四四號門牌台南縣西港鄉○○路四六號房屋，
      為被告甲○○出資僱工所建，七十三年間登記房屋起造人為被告乙○○，該屋
      由被告丙○○經營幼稚園使用。八十三年間，被告乙○○向甲○○借款三百五
      十萬元，甲○○欲向銀行貸款，因上開房屋未辦理建物保存登記，乃以自己所
      有台南縣西港鄉○○路四四號房屋，向台南區中小企業銀行貸款三百五十萬元
      交付被告乙○○，嗣被告乙○○無力續繳貸款，因房屋由被告丙○○使用，乃
      由被告丙○○續繳貸款，並於八十四年九月八日將房屋辦理建物所有權第一次
      登記為被告丙○○所有，其後被告丙○○所營幼稚園人數減少，無力續繳貸款
      ，乃又移轉登記為被告甲○○所有。而上開西港鄉○○路四六號房屋係被告甲○○斥資興建，甲○○應為房屋所有權人乙節，業經台灣高等法院台南分院九
      十一年度上訴字第六三號判決理由中認定無訛，且有台南縣佳里地政事務所檢
      附之使用執照、房屋第一次登記及所有權移轉登記資料等附於台灣高等法院台
      南分院九十一年度上訴字第六三號案卷可稽。是被告乙○○與原告交往期間，
      已須負擔繳納上開台南區中小企業銀行三百五十萬元貸款本息之債務，則其在
      當時月薪平均約僅三、四萬元，又無積蓄之情況下（見九十一年度上訴字第六
      三號第一六二頁被告乙○○供述筆錄），實無再借款之資力，乃其明知上開一
      五四四建號房屋非其所有，伊僅為登記名義之起造人，竟向原告佯稱有該房屋
      可供擔保，致原告陷於錯誤，陸續借款，並持被告乙○○所交付之房屋稅單向
      訴外人鄭偉源借款，復以自己所有自小客車典當為被告乙○○借款，凡此，益
      見被告乙○○顯有施用詐術之故意甚明。此外，被告乙○○因觸犯刑法第三百
      三十九條第一項詐欺取財罪，經台灣高等法院台南分院九十一年上訴字第六三
      號判處有期徒刑一年六月確定乙節，並經本院核閱上開刑事案卷無訛。堪信原
      告主張被告乙○○故意不法侵害伊權利，致其受有損害者為真實。
    (四)按「因故意或過失，不法侵害他人之權利者，負損害賠償責任。」，民法第一
      百八十四條第一項前段定有明文。本件被告乙○○明知其資力已無法清償借款
      ，亦明知登記其為起造人名義之建號一五四四號房屋非其所有，竟佯稱有房屋
      可供擔保，向原告借款，致原告不疑其清償能力而交付借款，其故意不法侵害
      原告之財產權，對於原告所受財產上之損害自應負損害賠償責任。從而，原告
      依侵權行為之法律關係，請求被告乙○○應給付二百零二萬元及自起訴狀繕本
      送達翌日（即九十年十二月五日）起至清償日止，按年息百分之五計算之利息
      ，為有理由，應予准許。
五、原告另主張被告甲○○、丙○○為遂被告乙○○詐欺取財之目的，共同向原告表
    示願以西港鄉○○路四六號房屋向銀行貸款後，清償被告乙○○對原告之借款債
    務，並交付房屋所有權狀及彼二人之個人資料，致使原告信彼二人連帶保證而借
    款予被告乙○○，因認被告甲○○、丙○○與被告乙○○共同詐欺，應就原告所
    受上開財產上損害連帶負賠償責任者，業經被告甲○○、丙○○具狀否認，且本
    院遍查本件刑事案卷，亦無被告甲○○、丙○○向原告表表示願以上開房屋向銀
    行貸款清償原告之供述，原告主張甲○○、丙○○涉有共同詐欺犯行云云，已非
    無疑。再查，依原告九十年十月十八日補充告訴理由狀記載：告訴人係在借款二
    百零四萬元予被告乙○○後，在八十四年十二月間至被告住處催討借款之際，被
    告乙○○聯合被告甲○○、丙○○共同向原告表示，願提供甲○○所有一一八九
    －二一、一一八九－三二、一二○一之三三號土地及被告丙○○所有第一五四四
    號建物，向銀行辦理抵押貸款向告訴人清償，陳式縠、丙○○為取信原告，拿出
    上開四筆不動產權狀影本交原告，並口述個人資料由原告記載於表格上，囑原告
    與銀行接洽辦理抵押貸款等語（參見九十年度易字第一六○號第二三八、二三九
    頁），則縱認原告所述為真，其係在交付借款後，至被告家中催討借款，始與被
    告甲○○、丙○○為上開辦理貸款之約定，是原告並非出於被告甲○○、丙○○
    之保證始交付借款，則被告甲○○、丙○○之保證與原告交付借款予被告乙○○
    間並無因果關係，自難認被告甲○○、丙○○有何與被告乙○○共同詐欺之侵權
    行為可言。況原告與被告乙○○自八十二年至八十四年底期間既曾為男女朋友，
    時有有金錢往來，關係至為親密，原告經常出入西港鄉四六號乙○○、丙○○住
    處等情，業經證人陳冠羽、徐罔髻、李安民、陳美月、李金盈等於臺灣高等法院
    台南分院受理九十一年度上訴字第六三號一案時，到場供證明確（參見該案九十
    一年一月二十三日、九十一年二月六日言詞辯論筆錄），原告復自承曾到過被告
    乙○○家居住（參見九十年度易字第一六○號案卷第三二五頁），而被告甲○○
    適居住隔鄰即西港鄉○○路四四號，則僅憑原告持有甲○○、丙○○之所有權狀
    影本及自行填寫之個人資料表，亦不足以證明被告甲○○、丙○○確有承諾願就
    被告乙○○對原告所負債務負連帶保證之事實。此外，原告復未提出其他積極事
    證，足資證明被告甲○○二人有何與被告乙○○共同侵權行為或承諾擔任連帶保
    證人之事實，原告空言主張，即無足採。
六、綜上所述，原告依侵權行為損害賠償請求權請求被告乙○○應給付二百零二萬元
    ，及自起訴狀繕本送達翌日（即九十年十二月五日）起至清償日止，按年息百分
    之五計算之利息，為有理由，應予准許；至原告依侵權行為損害賠償及連帶保證
    之法律關係，請求被告甲○○、丙○○應連帶給付二百零二萬元，及自起訴狀繕
    本送達翌日起至清償日止，按年息百分之五計算之利息，為無理由，應予駁回。
七、原告陳明願供擔保，聲請宣告假執行，於其勝訴部份，核無不合，爰酌定相當之
    擔保金額併准許之，至原告敗勝訴部分，其假執行之聲請，已失所附麗，併予駁
    回。
八、結論：本件原告之訴為一部有理由，一部無理由，依民事訴訟法第三百八十五條
    第一項前段、第七十九條但書、第三百九十條第二項，判決如主文。
中      華      民      國    九十二    年      一      月      二十    日
                                臺灣臺南地法院民事第三庭
~B法      官  林逸梅
右為正本，係照原本作成。
如對本判決上訴，須於判決送達後廿日內向本院提出上訴狀
中      華      民      國    九十二    年      一      月      二十    日
~B法院書記官  魏芝雯


司法院資訊處製作；財團法人民間司法改革基金會備份。
